【裁判字號】    99,聲,1160
【裁判日期】    991130
【裁判案由】    確定訴訟費用額
【裁判全文】
臺灣士林地方法院民事裁定              99年度聲字第1160號
聲  請  人  財團法人法律扶助基金會
法定代理人  吳景芳
代  理  人  邱彥霖
相  對  人  胡忠臆
上列當事人間侵權行為損害賠償事件，聲請人聲請確定訴訟費用
額，本院裁定如下：
    主  文
聲請駁回。
聲請程序費用由聲請人負擔。
    理  由
一、聲請意旨略以：受扶助人張郡庭與相對人間侵權行為損害賠
    償事件，迭經本院98年度訴字第380 號、臺灣高等法院98年
    度上易字第692 號（下稱系爭扶助事件）判決確定，據前揭
    判決主文所示，第一審訴訟費用由相對人負擔1/2 ，餘由張
    郡庭負擔；第二審訴訟費用由相對人負擔。茲因聲請人就系
    爭扶助事件曾為張郡庭支出第一審、第二審律師酬金各新臺
    幣（下同）3 萬元，合計共6 萬元，爰依法聲請確定訴訟費
    用額，俾利求償等語。 二、按訴訟費用之範圍，除裁判費外
    ，尚包括民事訴訟法第77條之23至第77條之25所規定之費用
    在內。而民事訴訟法第77條之25條規定：「法院或審判長依
    法律規定，為當事人選任律師為特別代理人或訴訟代理人者
    ，其律師之酬金由法院或審判長酌定之。前項酬金及第466
    條之3 第1 項之酬金為訴訟費用之一部，其支給標準，由司
    法院參酌法務部及中華民國律師公會全國聯合會意見定之。
    」是以，須法院或審判長依法律規定為當事人選任律師為特
    別代理人或訴訟代理人，及第三審律師酬金始得列為訴訟費
    用之一部。又司法院院字第205 號解釋亦認我國第一、二審
    民事訴訟非採用律師訴訟主義，當事人所支出之律師費用，
    自不在訴訟費用之內。至當事人確有不能自為訴訟行為，必
    須委任人代理之情形所支出之代理人費用，如可認為伸張權
    利或防禦上所必要者，應屬訴訟費用之一種，於必要限度內
    ，得令敗訴人賠償。另參酌民事訴訟法第110 條第1 項第3
    款及第2 項規定，於准予訴訟救助情形，亦僅審判長依法律
    規定為受救助人選任律師代理訴訟時，得行免付酬金，並將
    之列為訴訟費用，由國庫墊付。職是，於第一、二審，一般
    律師酬金不在訴訟費用範圍之內，必係法院或審判長依法律
    規定為當事人選任律師為特別代理人或訴訟代理人，其酬金
    始屬訴訟費用之一部（最高法院81年度臺上字第90號裁判意
    旨參照）。
三、次按分會就扶助事件所支出之酬金及必要費用，視為訴訟費
    用之一部，法律扶助法第35條第1 項固有明文。惟稽之該法
    條之立法理由謂：「一、受扶助人既係透過基金會之協助而
    進行訴訟，則其依法或裁判得向對造請求之訴訟費用者，當
    無平白受領之理，且為簡化基金會求償之程序，爰參酌民事
    訴訟法第114 條之精神，就分會為提供法律扶助所支出之酬
    金及必要費用，明定視為訴訟費用之一部，並於第2 項及第
    3 項規定，得向負擔訴訟費用之他造請求返還。另為避免分
    會必須另行訴訟始能取得執行名義，爰於第4 項明定，分會
    得據受扶助人有執行力之執行名義，直接聲請確定訴訟費用
    額並據以聲請強制執行。二、基金會依前開規定取得訴訟費
    用之執行名義，既來自受扶助人，自得以其金額，抵充受扶
    助人應繳付之酬金及必要費用。」另立法委員邱太三等提案
    說明第1 項、第3 項亦分別記載：「受扶助人既係透過基金
    會之協助而進行訴訟，爰於第1 項規定其依法或裁判得向對
    造請求訴訟費用者，於受扶助範圍內，訴訟費用請求權應移
    轉至基金會。」、「民事訴訟法原則上雖未將律師酬金列為
    訴訟費用之一部，但在訴訟救助及上訴第三審（民事訴訟法
    第466 條之3 ）之情形則將律師酬金列為訴訟費用之一部。
    法律扶助究其本質，與訴訟救助相同，而就律師強制訴訟代
    理一點，則與上訴第三審之規定精神一致，故於第3 項規定
    基金會提供扶助律師之代理訴訟酬金亦為訴訟費用之一部。
    」觀諸上開立法理由及提案說明，可知法律扶助法第35條之
    立法原意係將受扶助人原得請求對造負擔之訴訟費用，於受
    扶助範圍內，將之移轉至聲請人。聲請人之訴訟費用請求權
    既係受讓自受扶助人，其權利範圍自不得超逾受扶助人自行
    請求確定訴訟費用額之範圍。又為扶助所支出之律師酬金係
    比照訴訟救助及第三審情形而將之列為訴訟費用之一部，自
    應同受民事訴訟法第110 條第1 項第3 款、第466 條之2 、
    第466 條之3 規定之拘束。易言之，於法律扶助情形，仍須
    法院或審判長依法律規定為當事人選任律師為特別代理人或
    訴訟代理人，及第三審之律師酬金始得列為訴訟費用之一部
    （臺灣高等法院99年度抗字第774 號裁定意旨參照）。
四、經查，聲請人主張其為相對人與受扶助人張郡庭侵權行為損
    害賠償事件，支出第一審、第二審律師酬金各3 萬元，合計
    共6 萬元，固據其提出本院98年度訴字第380 號、臺灣高等
    法院98年度上易字第692 號民事判決、准予扶助審查表2 紙
    、接案通知書2 紙、已支出酬金及必要費用計算書、預付酬
    金領款單2 紙及結案酬金領款單2 紙等影本為證。惟該名律
    師並非法院或審判長依法為受扶助人張郡庭所選任之特別代
    理人或訴訟代理人，則揆諸前揭說明，尚難逕以張郡庭接受
    法律扶助，即認第一審、第二審律師酬金得列為訴訟費用之
    一部。從而，聲請人據此聲請確定訴訟費用額，於法尚有未
    合，應予駁回。
五、爰裁定如主文。
中    華    民    國    99    年    11    月  30  日
                  民事第一庭  法  官  黃珮禎
以上正本證明與原本無異。
如對本裁定抗告，應於裁定送達後10日內向本院提出抗告狀，並
繳納抗告費新台幣1,000元。
中    華    民    國    99    年    12     月  3  日
                              書記官  蔡東晏

司法院資訊處製作；財團法人民間司法改革基金會備份。
